【裁判字號】    96,訴,1588
【裁判日期】    970124
【裁判案由】    偽造文書
【裁判全文】
臺灣臺北地方法院刑事判決              96年度訴字第1588號
公  訴  人  臺灣臺北地方法院檢察署檢察官
被      告  乙○○
選任辯護人  宋一心律師
            陳建宏律師
上列被告因偽造文書案件，經檢察官提起公訴（96年度偵續字第
36號），本院判決如下：
    主  文
乙○○無罪。
    理  由
一、公訴意旨略以：被告乙○○為設在臺北市松山區○○○路○
    段54號地下1 樓「風閣設計工程有限公司」（以下簡稱風閣
    公司）負責人，於民國92年4 月18日，以風閣公司之名義與
    告訴人即中華收藏家協會理事長甲○○簽訂「北京故宮盛代
    菁華展工程合約書」（工程地點：臺中縣港區藝術中心，工
    程總價：新臺幣60萬元）及「大清王朝帝后狀元展工程合約
    書」（工程地點：臺中縣文化中心《豐原》，工程總價：新
    臺幣28萬9800元），雙方各執1 份合約書，約定由風閣公司
    承攬上開展覽位在臺中縣港區藝術中心及臺中縣文化中心（
    豐原）等展場工程，嗣雙方發生契約糾紛，被告為達不法索
    取款項之目的，竟於93年間不詳時日，在不詳處所，擅自重
    新列印偽製上開2 份合約書，並在該2 份合約上之甲方及負
    責人欄位偽簽「甲○○」之署押，持向臺灣板橋地方法院（
    以下簡稱板橋地院）聲請發支付命令，使法官誤認該合約係
    告訴人以個人名義與被告簽立，而准許上開支付命令，被告
    復以之為執行名義聲請法院對告訴人個人財產為強制執行，
    足生損害於告訴人及板橋地院受理強制執行事件之正確性，
    因認被告涉有刑法第214 條使公務員登載不實罪、第216 條
    、第210 條行使偽造私文書罪及第217 條偽造署押罪嫌。
二、按犯罪事實應依證據認定之，無證據不得認定犯罪事實；不
    能證明被告犯罪者，應諭知無罪之判決，刑事訴訟法第154
    條第2 項、第301 條第1 項分別定有明文。又認定不利於被
    告之事實，須依積極證據，苟積極證據不足為不利於被告事
    實之認定時，即應為有利於被告之認定，更不必有何有利之
    證據；事實之認定，應憑證據，如未能發現相當證據，或證
    據不足以證明，自不能以推測或擬制之方法，以為裁判之基
    礎，最高法院30年上字第816 號、40年臺上字第86號判例可
    資參照。次按刑事訴訟法第161 條已於91年2 月8 日修正公
    布，修正後同條第1 項規定：檢察官就被告犯罪事實，應負
    舉證責任，並指出證明之方法。因此，檢察官對於起訴之犯
    罪事實，應負提出證據及說服之實質舉證責任。倘其所提出
    之證據，不足為被告有罪之積極證明，或其闡明之證明方法
    ，無從說服法官以形成被告有罪之心證，基於無罪推定之原
    則，自應為被告無罪判決之諭知，最高法院92年臺上字第12
    8 號判例意旨足參。
三、公訴人認被告涉有前開犯行，無非以告訴人甲○○之指訴、
    告訴人主張偽造之「北京故宮盛代菁華展工程合約書」（工
    程地點：臺中縣港區藝術中心，工程總價：新臺幣《下同》
    60萬元，立合約書人負責人：甲○○，以下簡稱「編號1 之
    北京故宮合約」）及「大清王朝帝后狀元展工程合約書」（
    工程地點：臺中縣文化中心《豐原》，工程總價：28萬9800
    元，立合約書人負責人：甲○○，以下簡稱「編號2 之大清
    王朝合約」）、法務部調查局96年7 月20日調科貳字第0960
    0284690 號鑑定通知書、板橋地院93年度促字第63954 號支
    付命令及93年度聲字第2383號民事裁定書為其論據。訊據被
    告乙○○固坦承有持系爭「編號1 之北京故宮合約」及「編
    號2之 大清王朝合約」向板橋地院聲請核發支付命令進而強
    制執行，惟堅決否認有何偽造文書等犯行，辯稱：伊於92年
    4 月18日，在臺北縣三重市○○路○ 段402 號3 樓「中華收
    藏家協會」辦公室與告訴人甲○○簽約，總共簽訂4 份合約
    ，（工程地點）臺中縣港區藝術中心及臺中縣文化中心各有
    2 份，亦即1 個展覽簽訂一式二份合約，雙方各持1 份。嗣
    伊持自己所保管之合約向法院聲請核發支付命令，並未偽造
    合約，遑論使公務員登載不實等語。經查：
（一）被告所辯於92年4 月18日，在臺北縣三重市○○路○ 段40
      2 號3 樓與告訴人簽訂4 份合約，1 個展覽簽訂一式二份
      合約等情，業據告訴人於本院準備程序中自陳屬實，並陳
      稱：1 個展覽簽訂一式二份合約，兩個展覽共簽訂4 份合
      約，雙方各持兩份正本。系爭偽造「編號1 之北京故宮合
      約」、「編號2 之大清王朝合約」與自己所有親簽之「北
      京故宮盛代菁華展工程合約書」（工程地點：臺中縣港區
      藝術中心，工程總價：60萬元，立合約書人甲方：中華收
      藏家協會、負責人：甲○○，以下簡稱「編號3 之北京故
      宮合約」）及「大清王朝帝后狀元展工程合約書」（工程
      地點：臺中縣文化中心《豐原》，工程總價：28萬9800元
      ，立合約書人甲方：中華收藏家協會、負責人：甲○○，
      以下簡稱「編號4 之大清王朝合約」），除簽約對象之甲
      方僅剩「甲○○」而無中華收藏家協會，並偽造「甲○○
      」署押外，其餘內容均相同等語明確，並提供其認真實之
      「編號3 之北京故宮合約」、「編號4 之大清王朝合約」
      正本以資比對。經本院將系爭「編號1 之北京故宮合約」
      、「編號2 之大清王朝合約」及告訴人主張真正「編號3
      之北京故宮合約」、「編號4 之大清王朝合約」正本共4
      份送法務部調查局鑑定，認：「編號1 之北京故宮合約『
      甲○○』簽名筆跡編為甲1 類筆跡、編號2 之大清王朝合
      約『甲○○』簽名筆跡編為甲2 類筆跡、編號3 之北京故
      宮合約『甲○○』簽名筆跡編為乙1 類筆跡、編號4 之大
      清王朝合約『甲○○』簽名筆跡編為乙2 類筆跡。比對說
      明：一、甲1 、甲2 類筆跡之結構佈局、態勢神韻與乙1
      、乙2 類筆跡相符；二、甲1 、甲2 類筆跡之書寫習慣（
      包括起筆、收筆、筆力、筆速、連筆等筆劃細部特徵）與
      乙1 、乙2 類字跡相同。鑑定結果：甲1 、甲2 類筆跡與
      乙1 、乙2 類筆跡筆劃特徵相同」，有法務部調查局96年
      12月17日調科貳字第09600542750 號鑑定書在卷可稽。綜
      上所述，系爭「編號1 之北京故宮合約」、「編號2 之大
      清王朝合約」上「甲○○」署押既與告訴人主張真正之「
      編號3 之北京故宮合約」、「編號4 之大清王朝合約」上
      「甲○○」署押筆劃特徵相符，應係同1 人即告訴人所書
      寫，且「編號1 之北京故宮合約」、「編號2 之大清王朝
      合約」正本上亦未見何塗抹「甲方：中華收藏家協會」再
      加影印、列印以偽造之痕跡，足見被告辯稱並未偽造告訴
      人署押進而偽造私文書等情，堪信為實。
（二）至檢察官偵查中雖將系爭「編號1 之北京故宮合約」、「
      編號2 之大清王朝合約」（偵查中編為附件6 、7 ）與告
      訴人其餘親筆簽名之文件（偵查中編為附件1 至5 、附件
      8 至16）函送法務部調查局鑑定，該局認「編號1 之北京
      故宮合約」、「編號2 之大清王朝合約」（即附件6 、7
      ）與其餘附件之字跡筆劃特徵不同（見法務部調查局96年
      7 月20 日 調科貳字第09600284690 號鑑定通知書）云云
      ，惟查：告訴人於本院訊問中自陳：檢察官送鑑對照之附
      件3 、4 、5 文件上「甲○○」簽名非其所為，否認真正
      等語，是本件採樣比對告訴人簽名之基礎文件既有瑕疵，
      法務部調查局據此瑕疵文件進行勘驗，進而為96年7 月20
      日調科貳字第09600284690 號鑑定通知書，認定「編號1
      之北京故宮合約」、「編號2 之大清王朝合約」與告訴人
      其餘簽名（包含告訴人否認真實性之附件3 至5 及告訴人
      親簽之附件1 、2 、8 至16）筆跡特徵不符，其鑑定書之
      證明力已有疑義，尚難遽採為對被告不利之認定。
（三）綜上所述，本件被告既未偽造告訴人署押進而偽造系爭「
      編號1 之北京故宮合約」、「編號2 之大清王朝合約」，
      嗣持上開2 份合約向板橋地院聲請核發支付命令並為強制
      執行之執行名義，亦難認有何明知為不實之事項，而使公
      務員登載於職務上所掌公文書可言，要與刑法第214 條使
      公務員登載不實罪之構成要件有別。
四、本件公訴人所提證據不足為被告涉犯刑法第216 、210 、21
    4 、217 條罪嫌之積極證明，所指出證明之方法，亦無從使
    本院形成被告有罪之確信，此外，復查無其他積極證據足證
    被告確有公訴人所指犯行，不能證明被告犯罪，自應為被告
    無罪判決之諭知。
據上論斷，應依刑事訴訟法第301 條第1 項前段，判決如主文。
本案經檢察官蔡宏展到庭執行職務
中    華    民    國    97    年    1     月    24    日
                  刑事第七庭審判長法  官  梁耀鑌
                                  法  官  許泰誠
                                  法  官  孫正華
上正本證明與原本無異。
如不服本判決，應於判決送達後10日內向本院提出上訴狀（應抄
附繕本）。告訴人或被害人如對於本判決不服者，應具備理由請
求檢察官上訴，其上訴期間之計算係以檢察官收受判決正本之日
期為準。
                                  書記官  葉潔如
中    華    民    國    97    年    1     月    24    日


司法院資訊處製作；財團法人民間司法改革基金會備份。
